臺灣高等法院臺中分院刑事判決　　　　 94年度上易字第801號
上　訴　人
即　被　告　甲○○
選任辯護人　林洸鍇　律師
上列上訴人因侵占案件，不服臺灣南投地方法院93年度訴字第60
8號中華民國94年4月21日第一審判決（起訴案號：臺灣南投地方
法院檢察署92年度偵字第217號），提起上訴，本院判決如下：
    主      文
原判決關於甲○○侵占部分撤銷。
甲○○意圖為自己不法之所有，而侵占自己持有他人之物，處有
期徒刑陸月，如易科罰金，以參佰元折算壹日。
    事      實
一、甲○○於民國 91年1月22日，與鄧盛仁之父鄧水才訂有房屋
    合建契約，由鄧水才提供坐落於南投縣集集鎮○○段第 751
    地號、第752地號、第772地號土地，並補貼新台幣（下同）
    一百五十萬元之營建費用。鄧水才事後再委任甲○○為代理
    人，由甲○○於91年7月3日，以鄧水才之名義與慧日營造有
    限公司（以下簡稱慧日公司）另行簽訂房屋合建契約，約定
    甲方（即鄧水才）分得房屋為A2、A3，乙方（即慧日公司）
    分得房屋為A1、A5、A6。並與慧日公司約定上開契約之保證
    金為二十萬元，慧日公司並應負擔欲過戶移轉A1、A5、A6土
    地所需繳之土地增值稅一百萬元，不足部分由鄧水才負擔，
    慧日公司並先支付保證金二十萬元。甲○○再與慧日公司約
    定乙方欲過戶移轉前開土地所需繳交之稅務、利息，乙方須
    開立一百萬元支票一張，交由李文英代書事務所代為保管，
    等產權完全過戶清楚後，再由李代書將票交予甲方代理人甲
    ○○。嗣鄧水才於91年10月14日死亡，上開土地由鄧水才之
    繼承人鄧盛仁繼承，甲○○乃於91年11月20日取得慧日公司
    所簽發之付款人台中商業銀行埔里分行，發票日 91年12月5
    日，票號 0000000號，金額一百萬元之支票一張後，明知上
    開土地因當年度之土地公告現值並未上漲，辦理土地移轉登
    記時無須繳納土地增值稅，竟意圖為自己不法之所有，於91
    年12月24日，將上開一百萬元之支票存入甲○○中國農民銀
    行集集分行000-00-00000-0號帳戶內兌現，而予侵占入己，
    經慧日公司發現後，屢次催討，均置之不理，而查悉上情。
二、案經被害人慧日公司告訴由台灣南投地方法院檢察署檢察官
    偵查起訴。
    理 　　 由
一、訊據上訴人即被告甲○○（以下稱被告）矢口否認涉有侵占
    犯行，辯稱：有收到慧日公司之土地增值稅款項一百萬元，
    因為在鄧水才死亡後，增值稅不用繳了，我們有改契約內容
    ，一百萬元要改為繳交拆除費用、搬運費用、測量費用等等
    土地開銷，這是和戊○○本人另外簽約的，我有告訴鄧盛仁
    該一百萬元不用繳納增值稅之後的用途，他們已經全權委託
    我處理了，我沒有侵占云云。
二、經查上揭犯罪事實，業據證人即告訴人慧日公司代表人戊○
    ○歷次於偵審中指證明確，且觀諸被告甲○○以鄧水才代理
    人之名義與慧日公司簽訂之合建契約書，該契約書第十四條
    附則(二)記載：「乙方（即慧日公司）欲過戶移轉A1、A5、A6
    之土地所需繳交之土地增值稅，由乙方負擔新台幣一百萬元
    ，不足之部分，由甲方負責，甲方不得藉故拖延或蓄意刁難
    」，嗣再增列更改(二)：「乙方（即慧日公司）欲過戶移轉A1
    、A5、A6之土地所需繳交之稅務、利息，乙方需開立支票一
    紙，面額新台幣一百萬元正，交由李文英代書事務所代為保
    管，等產權完全過戶清楚無誤，再由李代書將此票據交給甲
    方代理人」，有該合建契約書附卷可證 （見92年他字第390
    號卷第29頁）。嗣被告甲○○據此收受慧日公司交付之一百
    萬元支票，亦有被告甲○○之簽收證明一份在卷可憑（見92
    年他字第390號卷第12頁） ，而被告確已將該張支票提示兌
    現，並有中國農民銀行集集分行94年8月4日農集字第094471
    00099號函暨往來明細表 （見本院卷第73至84頁）、台中商
    業銀行埔里分行94年8月4日中埔里字第094054000267號函暨
    支票影本、往來明細表（見本院卷第89至93頁）附卷可稽。
    則被告甲○○代收慧日公司代表人戊○○交付一百萬元支票
    後，應交由代書李文英用以支付土地增值稅或其所稱之利息
    ，至為明確。惟集集鎮○○段751、752地號分割後移轉登記
    時，並未課徵土地增值稅一節，業據證人李文英於偵查中證
    述屬實（見93年偵字第217號卷第13頁） ，則慧日公司交付
    一百萬元與被告甲○○轉交代書李文英繳納增值稅之目的，
    已不存在。另告訴人鄧盛仁之父鄧水才曾以上開土地向集集
    農會貸款三百十萬元未清償，然嗣已由告訴人鄧盛仁以上開
    分割後之集集鎮○○段 752之7、752之8、751號土地，向台
    中商業銀行貸得二百二十萬元清償，其不足九十萬元，由慧
    日公司將合建後可分得之 752及752之9地號土地，再向台中
    商業銀行貸得九十萬元代償等情，為被告甲○○所不爭執，
    就鄧水才向集集農會借款、利息清償部分，亦未見被告甲○
    ○以上開一百萬元支應之事實。
三、被告於本院審理中，雖提出中國農民銀行匯款回條、往來明
    細表、確認書、委託書、南投縣政府自行收納款項統一收據
    、南投縣政府規費收據、免用統一發票收據、台中商業銀行
    入戶電匯通知單、付款簽收簿、收據（李文英補收據）等件
    ，已證明其有支付各項工程款、雜支等事實，並謂其取得一
    百萬元之票款款項，係價金之一部分，是伊轉包給慧日公司
    的利潤，被告有權支用該壹佰萬元，而無須返還告訴人慧日
    公司云云。而證人己○○於本院審理中證述：其有於91年10
    月左右取拆除系爭土地上房屋之情事（見本院卷第155、156
    頁、第158頁）；證人乙○○於本院審理中證稱：有於91年8
    月中旬清除道路等情（見本院卷第156、157頁）。惟查其二
    人所述情節，無論在時間、順序等，均不相符，顯非事實，
    即不足為有利於被告之證明。又查被告所提出之單據，琳瑯
    滿目，不一而足，其中不乏日期在取得支票提示之前者，且
    均與上開合建契約書「更改(二)」所載之目的不符，並為告訴
    人代表人戊○○所否認。另據證人即鄧水才之媳婦丁○○於
    本院審理中，證稱：慧日公司付出一百萬元交給被告，繳納
    增值稅，我不知道，是直到92年郭先生（指告訴人慧日公司
    代表人）來找我們的時候才知道。沒見過合建契約附則、更
    改(二)，我們一月份有和被告簽訂合約，簽完合約後十幾天就
    拆除房子了，土地就空了，剩下有土而已，廢棄物也載運走
    了。我們請集集的陳先生拆除的，載運廢棄物的人姓葉，是
    我們的親戚‧從來沒有看過91年12月10日的確認書等語（見
    本院卷第159至162頁）。而被告並無法提出91年12月10日確
    認書之原本，實難認鄧水才之繼承人確有把本件合建案全部
    之權利義務交由被告甲○○全權處理之事實。綜上所述，被
    告既兌領系爭支票之票款一百萬元，本應繳交系爭土地之增
    值稅，而於免繳土地增值稅後，未將該款返還告訴人慧日公
    司，復無法舉出其有使用該款之正當權源，益見其有不法所
    有意圖甚明，則被告易持有為所有之行為，與刑法侵占罪之
    構成要件相當。被告所辯顯係嗣後卸責之詞，不足採信。本
    件罪證明確，被告甲○○犯行堪以認定，應依法論科。
四、核被告甲○○所為，係犯刑法第335條第1項之侵占罪。原審
    以被告罪證明確，予以論罪科刑，固非無見。惟查被告於本
    件合建案中，確已付出相當心力，其因一時失慮，而致犯罪
    ，情節尚非重大，原審量刑不無過重之嫌。被告甲○○上訴
    否認犯罪，固無可取，然原判決既有可議之處，仍屬無可維
    持，應由本院將原判決關於被告甲○○侵占部分撤銷改判。
    爰審酌被告甲○○犯罪之動機、目的、手段，所生損害，尚
    未與告訴人達成和解等犯罪後態度等一切情狀，量處如主文
    第二項所示之刑，並諭知易科罰金之折算標準。
據上論結，應依刑事訴訟法第369條第1項前段、第364條、第299
條第1項前段，刑法第335條第1項、第41條第1項前段，罰金罰鍰
提高標準條例第1條前段、第2條，判決如主文。
本案經檢察官丙○○到庭執行職務。
中　　華　　民　　國　　94　　年　　10　　月　　6 　　日
              刑事第五庭  審判長法　官　袁　從　楨
                                法　官　姚　勳　昌
                                法　官　郭　同　奇
上列正本證明與原本無異。
不得上訴。
                                書記官　陳　玫　伶
中　　華　　民　　國　　94　　年　　10　　月　　7 　　日
附錄論罪科刑法條：
刑法第335條第1項：
意圖為自己或第三人不法之所有，而侵占自己持有他人之物者，
處五年以下有期徒刑、拘役或科或併科一千元以下罰金。
　　　　　　　　　　　　　　　　　　　　　　　　　　　Ｒ
